ACORDAO-COMPLETO-2540569

ACÓRDÃO 3715/2022 ATA 23/2022 - PRIMEIRA CÂMARA

VISTOS, relatados e discutidos esses autos de aposentadoria de Mardônio Timo no cargo de Técnico de Laboratório da Fundação Universidade de Brasília - FUB encaminhado pela instituição a este Tribunal para fins de análise e julgamento.
ACORDAM os ministros do Tribunal de Contas da União, reunidos em sessão da 1ª Câmara, ante as razões expostas pelo Relator, e com fundamento nos arts. 71, inciso III, da Constituição Federal de 1988; 1º, inciso V, e 39, inciso II, da Lei 8.443/1992; 1º, inciso VIII; 259, inciso II; 260, § 1º, e 262 do Regimento Interno, e na Súmula-TCU 106, em:
9.1. considerar ilegal o ato de aposentadoria de Mardônio Timo e negar-lhe registro;
9.2. determinar à FUB que:
9.2.1.na hipótese de vir a ser desconstituída a decisão liminar proferida nos autos do MS 28.819/DF, emita novo ato, livre da irregularidade apontada, e faça cessar os pagamentos decorrentes da URP (26,05%) ;
9.2.2. no prazo de 30 (trinta) dias, contados da ciência desta decisão, envie a este Tribunal documentos comprobatórios de que o interessado foi notificado deste julgamento.
9.3. encaminhar cópia deste acórdão à Fundação Universidade de Brasília, com a informação de que o inteiro teor do relatório e do voto que o fundamentam está disponível no endereço eletrônico www.tcu.gov.br/acordaos.

Aposentadoria de Mardônio Timo no cargo de técnico de laboratório da Fundação Universidade de Brasília (FUB) encaminhado pela instituição a este Tribunal para fins de análise e julgamento.

Primeira Câmara

Fundação Universidade de Brasília (FUB)

3. Interessado: Mardônio Timo (XXX.158.511-XX), ex-servidor

13.1. Ministros presentes: Vital do Rêgo (na Presidência), Walton Alencar Rodrigues, Benjamin Zymler e Jorge Oliveira (Relator).
13.2. Ministro-Substituto presente: Augusto Sherman Cavalcanti.

JORGE OLIVEIRA

Trata-se de ato de aposentadoria de Mardônio Timo, ex-servidor da Fundação Universidade de Brasília - FUB, submetido, para fins de registro, à apreciação do Tribunal de Contas da União, de acordo com o art. 71, inciso III, da Constituição Federal.
	2. Transcrevo, a seguir, trechos da instrução da unidade técnica que examinou o ato e cuja proposta de encaminhamento contou com a anuência do Ministério Público junto ao TCU:
	"Exame das Constatações
	9. Ato: 94094/2019 - Inicial - Interessado: Mardônio Timo - CPF: XXX.158.511-XX
	9.1. Parecer do Controle Interno: considerar o ato legal.
	9.2. Constatação e análise: 
	9.2.1. Houve o registro de pelo menos uma rubrica com 'Denominação para análise pelo TCU = Decisão judicial (10289 - DECISAO JUDICIAL N TRAN JUG AP (Decisão judicial - Outros) - R$ 1.535,68) .
	a. Justificativa do Gestor de Pessoal: Não há. Verificação efetuada no âmbito do TCU.
	b. Análise do Controle Interno: Não há. Verificação efetuada no âmbito do TCU.
	c. Análise da Equipe Técnica: Ilegal
	Trata-se de decisão judicial referente à incorporação da URP (26,05%) , que já deveria ter sido absorvida de acordo com a jurisprudência desta Corte de Contas (Acórdão 2161/2005-TCU-Plenário, Ministro-Relator Walton Alencar Rodrigues) . No entanto, a unidade jurisdicionada anexou ao ato de aposentadoria cópia do mandado de segurança, por meio do qual o Sindicato dos Trabalhadores da Fundação Universidade de Brasília (Sintfub/DF) obteve liminar favorável impedindo a suspensão da rubrica referente à URP (26,05%) . Assim, o ato deve ser apreciado pela ilegalidade, porém, em razão da decisão judicial não transitada em julgada não poderá ser suspenso o pagamento da rubrica, devendo ser acompanhado o desfecho a ação judicial (Acórdão 9161/2021-TCU-Primeira Câmara, Relator Ministro-Substituto Weder de Oliveira) .
	(...) 
	CONCLUSÃO
	10. A abrangência e a profundidade das verificações levadas a efeito fundamentam convicção de que o Ato 94094/2019 pode ser apreciado pela ilegalidade, em razão das irregularidades apontadas no item Exame das Constatações desta instrução, que representam afronta à legislação e à jurisprudência de referência
	PROPOSTA DE ENCAMINHAMENTO
	11. Ante o exposto, com fundamento no art. 71, inciso III, da Constituição Federal; no art. 1º, inciso V, e art. 39, incisos I e II, da Lei 8.443/1992; no art. 260 do Regimento Interno do Tribunal de Contas da União, propõe-se: 
	11.1. Considerar ilegal e recusar registro do ato inicial de aposentadoria de Mardônio Timo do quadro de pessoal da Fundação Universidade de Brasília, com base nos arts. 71, inciso III, da Constituição Federal; 1º, inciso V, e 39, inciso II, da Lei 8.443/1992, e 260, § 1º, do Regimento Interno.
	11.2. Com fulcro no art. 262, caput, do Regimento Interno deste Tribunal, determinar à Fundação Universidade de Brasília que: 
	11.2.1.	informe o teor do acórdão que vier a ser prolatado, encaminhando ao TCU, no prazo de trinta dias, comprovante da data de ciência pelo interessado, nos termos do art. 4º, § 3º, da Resolução-TCU 170/2004.
	11.2.2.	uma vez desconstituída a ação que assegura, presentemente, o pagamento da rubrica judicial ora impugnada por esta Corte, adote as medidas administrativas necessárias à regularização do seu pagamento, promovendo, ainda, a reposição ao erário dos valores indevidamente percebidos, nos termos do art. 46 da Lei 8.112/1990, com a redação dada pela Medida Provisória 2.225-45/2001, caso a decisão judicial definitiva não venha a dispor de modo contrário.
	11.2.3.	dispense a devolução dos valores indevidamente recebidos de boa-fé até a data da ciência da Fundação Universidade de Brasília, do acórdão que vier a ser proferido, com base no Enunciado 106 da Súmula da Jurisprudência do TCU."
	É o relatório.

não há

Procurador Rodrigo Medeiros de Lima

APOSENTADORIA. UNB. RECEBIMENTO DE PARCELA RELATIVA À URP POR FORÇA DE SENTENÇA JUDICIAL NÃO TRANSITADA EM JULGADO. VERBA DEVERIA TER SIDO ABSORVIDA PELOS AUMENTOS SUBSEQUENTES. ATO ILEGAL. NEGATIVA DE REGISTRO. SUPRESSÃO DA PARCELA CONDICIONADA À DECISÃO A SER PROFERIDA PELO STF.

APOSENTADORIA (APOS)

Secretaria de Fiscalização de Integridade de Atos e Pagamentos de Pessoal e de Benefícios Sociais (Sefip)

Em exame o ato de concessão de aposentadoria a Mardônio Timo no cargo de Técnico de Laboratório da Fundação Universidade de Brasília - FUB, submetido à apreciação desta Corte para fins de registro.
2.	Ao proceder à análise do ato, a unidade técnica registrou o pagamento de verba referente à URP de fevereiro de 1989, no percentual de 26,05%, amparada por decisão judicial não transitada em julgado.
3.	Em decorrência dessa constatação, a Sefip, acompanhada pelo Ministério Público junto ao TCU, propôs a ilegalidade do ato e a negativa de seu registro, mas condicionando a supressão da parcela impugnada à decisão a ser proferida no âmbito do Poder Judiciário.
4.	Estou de acordo com os pareceres lançados nos autos, cujas análises incorporo às minhas razões de decidir, sem prejuízo de fazer os seguintes breves comentários sobre a matéria.
5.	O TCU e o STF têm entendimento consolidado acerca da irregularidade do recebimento da URP que, por possuir natureza de antecipação salarial, não se incorpora indefinidamente aos proventos e deve ser absorvida, ao longo do tempo, pelos aumentos na estrutura remuneratória do servidor, como demonstra o seguinte excerto da ementa do RE 596.663/RJ (Relator: Ministro Teori Zavascki) :
	"2. Afirma-se, nessa linha de entendimento, que a sentença que reconhece ao trabalhador ou servidor o direito a determinado percentual de acréscimo remuneratório deixa de ter eficácia a partir da superveniente incorporação definitiva do referido percentual nos seus ganhos."
6.	Não resta dúvida, portanto, quanto à ilegalidade do pagamento da parcela de URP ao servidor inativo, uma vez que as restruturações dos planos de carreira já teriam suprido as lacunas salariais provisoriamente preenchidas com aqueles pagamentos em apartado. É ilegal, por conseguinte, o ato de aposentadoria em tela. A existência de decisão judicial não possui o condão de modificar o juízo deste Tribunal acerca do fato, em face do princípio da independência das instâncias.
7.	Não obstante, é certo que o recebimento da parcela se encontra respaldado pela decisão precária proferida no MS 28.819, impetrado pelo Sindicato dos Trabalhadores da Fundação Universidade de Brasília, que deferiu:
	"a liminar pleiteada para, considerando a natureza alimentar da parcela da URP/89, paga aos substituídos durante alguns anos, suspender os efeitos dos atos emanados da autoridade indigitada coatora, dos quais resulte diminuição, suspensão e/ou retirada daquela parcela da remuneração dos servidores substituídos, e/ou que impliquem a devolução dos valores recebidos àquele título, até a decisão final da presente ação, com a consequente devolução das parcelas eventualmente retidas desde o ajuizamento desta."
8.	Assim, não se cogita determinar a supressão da vantagem, em face da liminar concedida, sendo necessário, no entanto, determinar-se ao órgão de origem que acompanhe a evolução do processo e cesse o pagamento da parcela, no caso de desconstituição daquela decisão.
9.	Registro, por último, que o ato de concessão de aposentadoria em exame deu entrada no Tribunal há menos de cinco anos, o que afasta a aplicação do entendimento firmado pelo STF no RE 636.553, que fixou prazo de cinco anos, a contar do ingresso do ato no TCU, para sua apreciação.
	Assim, manifesto minha concordância com os pareceres da unidade técnica e do MP/TCU e VOTO por que o Tribunal adote o acórdão que ora submeto à apreciação deste Colegiado.
TCU, Sala das Sessões, em 12 de julho de 2022.
JORGE OLIVEIRA 
Relator